---
title: "project"
author: "Estefany Carolina Segura Linares  \nBrayan David Prieto Aya  \nAlejandro
  Jaramillo Vallejo\n"
date: "2025-09-08"
output:
  pdf_document: default
---

## Justificación de su importancia.

```{r setup, include=FALSE}
knitr::opts_chunk$set(echo = TRUE)
```

# 2. Descripción del datataset 

## 2.2 Variables disponibles y su significado

- **review_id**: Numero identificativo de la reseña.
- **user_id**: Número indentificativo del usuario.
- **app_name**: Nombre de la app desde donde se hizo la reseña.
- **app_category**: Categoría de la app desde donde se hace la reseña.
- **review_text**: Contenido de texto de la reseña.
- **review_language**: Lenguaje de la reseña.
- **rating**: Puntuación de la reseña.
- **review_date**: Fecha de publicación de la reseña.
- **verified_purchase**: Verificación de validez de compra.
- **device_type**: Tipo de dispositivo desde donde se hizo la reseña.
- **num_helpful_votes**: Número de votaciones de ayuda de la reseña por otros usuarios.
- **use_age**: Edad de usuario que realizo la reseña.
- **user_country**: País del usuario que hizo la reseña.
- **user_gender**: Género del usuario que hizo la reseña.
- **app_version**: Versión de la app desde donde se hizo la reseña.



# 3. Carga y exploración de datos


## Importación de librerías.
```{r, message=FALSE, warning=FALSE}
library(ggplot2)
library(dplyr)
library(tidyverse)
```

## 3.1.1 Importación de dataset.

```{r}
data_reviews <- read.csv("multilingual_mobile_app_reviews_2025.csv")
```

## 1.3 
