---
title: "project"
author: "Estefany Carolina Segura Linares  \nBrayan David Prieto Aya  \nAlejandro
  Jaramillo Vallejo\n"
date: "2025-09-08"
output:
  pdf_document: default
---

## Justificación de su importancia.

```{r setup, include=FALSE}
knitr::opts_chunk$set(echo = TRUE)
```

# 1. Definición del problema

## 1.3 Preguntas de investigación o hipótesis a responder.



# 2. Descripción del datataset 

## 2.2 Variables disponibles y su significado

- **review_id**: Número identificativo de la reseña.
- **user_id**: Número identificativo del usuario.
- **app_name**: Nombre de la app desde donde se hizo la reseña.
- **app_category**: Categoría de la app desde donde se hace la reseña.
- **review_text**: Contenido de texto de la reseña.
- **review_language**: Lenguaje de la reseña.
- **rating**: Puntuación de la reseña.
- **review_date**: Fecha de publicación de la reseña.
- **verified_purchase**: Verificación de validez de compra.
- **device_type**: Tipo de dispositivo desde donde se hizo la reseña.
- **num_helpful_votes**: Número de votaciones de ayuda de la reseña por otros usuarios.
- **use_age**: Edad de usuario que realizo la reseña.
- **user_country**: País del usuario que hizo la reseña.
- **user_gender**: Género del usuario que hizo la reseña.
- **app_version**: Versión de la app desde donde se hizo la reseña.



# 3. Análisis Exploratorio de Datos (EDA) Básico

## 3.1.3 Identificar cantidad de filas y columnas.

```{r}
dim(data_reviews)
```
El dataset presenta 2514 fila con 15 columnas.

## 3.3.1 Contar cuántos valores faltantes hay por variable (sin necesidad de imputarlos todavía).

```{r}
null_data <- colSums(is.na(data_reviews))
print(null_data)

```



## Importación de librerías.
```{r, message=FALSE, warning=FALSE}
library(ggplot2)
library(dplyr)
library(tidyverse)
```

## 3.1.1 Importación de dataset.

```{r}
data_reviews <- read.csv("multilingual_mobile_app_reviews_2025.csv")
```


# 4.Revisión bibliográfica.


# 5.Plan de trabajo.

## 5.3 Herramientas y lenguajes de programación.

Se usa
